【裁判字號】    99,上易,1519
【裁判日期】    991216
【裁判案由】    詐欺
【裁判全文】
臺灣高等法院臺中分院刑事判決        99年度上易字第1519號
上  訴  人
即  被  告  鄧明憲
上列上訴人因詐欺案件，不服臺灣彰化地方法院99年度易字第
754號中華民國99年10月12日第一審判決（起訴案號：臺灣彰化
地方法院檢察署99年度偵字第3024、3623號，併辦案號：同署99
年度偵字第6477號），提起上訴，本院判決如下：
    主  文
原判決撤銷。
鄧明憲幫助犯詐欺取財罪，累犯，處有期徒刑貳月。如易科罰金
，以新台幣壹仟元折算壹日。
    事  實
一、鄧明憲曾因傷害直系血親尊親屬案件，經台灣彰化地方法院
    判處有期徒刑4月，於民國94年7月31日執行完畢。且於94
    年間，因幫助詐欺（販賣帳戶）案件，經法院判處拘役30
    日，於96年2月6日易科罰金執行完畢。又於96年間，再因幫
    助詐欺（販賣帳戶）案件，經法院判處有期徒刑4月（減刑
    為有期徒刑2月），業於98年11月10日執行完畢（構成累犯
    ）。
二、詎其仍不知悔改，雖知悉如提供金融機構帳戶予他人使用，
    該人有供作詐欺財物用途之可能，竟基於幫助詐欺犯意，於
    99年3月17日15時20分起至17時36分止，以其所使用之0000-
    000000號行動電話與綽號「阿文」（或「蚊子」）之成年男
    子（自稱「林芳池」，未據起訴）所使用申設人為林有堂之
    0000-000000號行動電話聯繫多通後，於99年3月17日18時許
    ，在彰化縣秀水鄉○○路與民生街口「統一超商」前，將自
    己所申辦之臺中商業銀行秀水分行帳戶（戶名：鄧明憲，帳
    號：000000000000號，於99年1月27日收到補發新存摺，於
    99年3 月1日申請補發金融卡）之存摺、金融卡（含密碼）
    等物，以新臺幣（下同）4000元之代價，出售交付予「阿文
    」。嗣該人所屬詐欺集團成員，於同日18、19時許測試帳戶
    確定可用後，遂共同基於意圖為自己不法所有之犯意聯絡，
    分別為下列詐欺行為：
(一)、在雅虎奇摩拍賣網站上刊登虛偽之商品資訊「味丹Q10燕窩
    食品十盒（每盒10瓶）」，使胡心華於99年3月17日22時許
    ，上網瀏覽後陷於錯誤而予以下標，並於99年3月18日15時
    39分許，以ATM轉帳匯款3190元至鄧明憲上開帳戶內。
(二)、在雅虎奇摩拍賣網站上刊登虛偽之商品資訊「日立20公升奈
    米光觸媒除溼機」，使黃英宏於99年3月18日上午11時59分
    許，上網瀏覽後陷於錯誤而予以下標，並於99年3月18日13
    時10分許，以ATM轉帳匯款7680元至鄧明憲上開帳戶內。
(三)、在雅虎奇摩拍賣網站上刊登虛偽之商品資訊「全新09年FOX
    32 F100 RLC F-SERISE碟煞專用未裁管免運」，使李龍雲於
    99年3 月18日上午10時42分許，上網瀏覽後陷於錯誤而予以
    下標，並於99年3月18日中午12時3分許，以ATM轉帳匯款1萬
    4200元至鄧明憲上開帳戶內。
(四)、在雅虎奇摩拍賣網站上刊登虛偽之商品資訊「卡洛塔妮A3幼
    兒原味羊奶粉」，使陳怡靜於99年3月18日上午10時29分許
    ，上網瀏覽後陷於錯誤而予以下標，並於99年3月18日中午
    12時9分許，以ATM轉帳匯款7800元至鄧明憲上開帳戶內。
(五)、在雅虎奇摩拍賣網站上刊登虛偽之商品資訊「NONI大溪地諾
    麗果汁一箱4瓶」，使陳純惠於99年3月18日中午12時2分許
    ，上網瀏覽後陷於錯誤而予以下標，並於99年3月18日下午
    12時31 分許，以ATM轉帳匯款1萬1500元至鄧明憲上開帳戶
    內。
(六)、在雅虎奇摩拍賣網站上刊登虛偽之商品資訊「第五代機器人
    吸塵器」，使何佳霖於99年3月17日18時53分許，上網瀏覽
    後陷於錯誤而予以下標，並於99年3月18日中午12時14分許
    ，以ATM 轉帳匯款1萬1000元至鄧明憲上開帳戶內。
三、嗣因黃英宏、胡心華、李龍雲、陳怡靜、陳純惠、何佳霖發
    現受騙，乃報警處理，經警通知鄧明憲到案說明，並由鄧明
    憲配合警員，與綽號「阿文」男子聯繫購買鄧明憲另1 本郵
    局帳戶事宜後，由「阿文」指示林有堂前往向鄧明憲拿取帳
    戶，而於99年3 月19日12時30分許，渠等相約在彰化縣秀水
    鄉○○路○段與民生街口（統一超商）前，由鄧明憲將郵局
    帳戶（帳號：000-00000000000001號）之存摺及提款卡交予
    林有堂，林有堂進入統一超商內測試卡片後，旋為埋伏之警
    員當場查獲，並扣得林有堂之0000-000000號行動電話1支（
    含門號SIM卡1張），始悉上情。
四、案經胡心華、李龍雲、陳怡靜、何佳霖訴由彰化縣警察局鹿
    港分局報告臺灣彰化地方法院檢察署檢察官偵查起訴。
    理  由
一、證據能力部分：
(一)、按被告以外之人於審判外之言詞或書面陳述，除法律有規定
    者外，不得作為證據；惟被告以外之人於偵查中向檢察官所
    為陳述，除顯有不可信之情況者外，得為證據，刑事訴訟法
    第159 條第1 項、159 條之1 第2 項定有明文。蓋因檢察官
    與法官同為司法官署，且檢察官代表國家偵查犯罪，依法有
    訊問被告、證人及鑑定人之權力，且須對被告有利、不利之
    情形均應注意，況徵諸實務運作，檢察官實施刑事偵查程序
    ，亦能恪遵法定程序之要求，不致有違法取證情事且可信度
    極高，是被告以外之人前於偵查中已具結而為證述，除反對
    該項供述得具有證據能力之一方，已釋明「顯有不可信之情
    況」之理由外，不宜以該證人未能於審判中接受他造之反對
    詰問為由，即遽指該證人於偵查中之陳述不具證據能力，方
    符前揭法條之立法意旨。查本案證人林有堂、鄧陳阿簷於檢
    察官偵查中所為之陳述，均經具結，被告未提及檢察官在偵
    查時，有任何不法取供之情形，客觀上並無顯不可信之情況
    ，是前揭證人於偵查中之證言自具有證據能力。
(二)、另被告以外之人於審判外之陳述，雖不符刑事訴訟法第159
    條之1 至第159 條之4 之規定，而經當事人於審判程序同意
    作為證據，法院審酌該言詞陳述或書面陳述作成時之情況，
    認為適當者，亦得為證據。當事人、代理人或辯護人於法院
    調查證據時，知有第159 條第1 項不得為證據之情形，而未
    於言詞辯論終結前聲明異議者，視為有前項之同意，刑事訴
    訟法第159 條之5 定有明文。查本案全部卷證，公訴人、被
    告均不爭執其證據能力，本院復衡以該等供述證據作成時之
    情況，應為適當，是可認後述所引用證據之證據能力均無疑
    義，合先敘明。
二、訊據上訴人即被告鄧明憲(下稱被告）固坦承上開臺中商業
    銀行秀水分行帳戶（戶名：鄧明憲，帳號：000000000000號
    ），係由其親自向銀行所申辦使用，且於99年1月27日有收
    到補發新存摺，於99年3月1日有申請補發金融卡之事實，惟
    否認有何幫助詐欺之犯行，於原審法院辯稱：「帳戶是我辦
    的，但是我沒有詐騙，帳戶是『阿文』去我家拿的，『阿文
    』說我朋友徐海森欠他錢，然後就去我家拿簿子」云云；於
    本院辯稱：是徐海森做的，存簿我放在抽屜中，是徐海森偷
    拿去的，存簿上有寫密碼云云。經查：
(一)、上開臺中商業銀行秀水分行帳戶（戶名：鄧明憲，帳號：00
    0000000000號）確係被告鄧明憲所申辦開立，且被告於99年
    1 月27日收到補發新存摺，於99年3 月1 日申請補發金融卡
    ）等情，除據被告供承在卷外，並有上開臺中商業銀行秀水
    分行之活期儲蓄存款交易明細、金融卡暨信用卡掛失申
    請書、存單、存摺、印鑑掛失止付、更換印鑑暨更換戶名
    申請書、存款業務往來異動約定書等件在卷可佐（99年度
    偵字第3024號偵卷第54-59 頁），可以認定。
(二)、且詐欺集團成員確有先在雅虎奇摩拍賣網站上刊登虛偽之商
    品資訊，使胡心華、黃英宏、李龍雲、陳怡靜、陳純惠、何
    佳霖等人，分別於上開時間上網瀏覽後陷於錯誤而予以下標
    ，並於上開時間，分別以ATM 轉帳匯款至被告鄧明憲上開臺
    中商業銀行秀水分行帳戶內，隨後遭提領一空等情，業據證
    人胡心華、黃英宏、李龍雲、陳怡靜、陳純惠、何佳霖分別
    於警詢中指證綦詳，且有被告上開臺中商業銀行秀水分行之
    活期儲蓄存款交易明細、被害人所提出之兆豐國際商業銀行
    ATM 交易明細表（黃英宏，交易金額7680元）、合作金庫銀
    行自動櫃員機交易明細單（李龍雲，交易金額14200 元）、
    郵政自動櫃員機交易明細表（陳怡靜，交易金額7800元）、
    中國信託ATM 交易明細表（陳純惠，交易金額11500 元）、
    元大銀行自動櫃員機交易明細表（何佳霖，交易金額11000
    元）及YAHOO 奇摩拍賣交易資訊資料等件附卷可稽，是足認
    被告所申設之上開臺中商業銀行秀水分行帳戶之存摺、金融
    卡（含密碼）確有供詐騙集團成員作為向被害人胡心華等人
    詐欺取財之工具，非常明確。
(三)、被告鄧明憲雖以前揭情詞置辯，然查：
  1.被告鄧明憲就其上開臺中商業銀行秀水分行帳戶之存摺、金
    融卡（含密碼）究係如何遭為他人供作詐欺取財之工具，其
    於本院99年8 月18日準備程序中係辯稱：「帳戶是我叔叔鄧
    三郎（已於99年6 月27日死亡）拿去，因為『阿文』的綽號
    是『蚊子』，他有去找我叔叔，我去上班回來之後發現我的
    帳戶不見了，我有問我母親，帳戶說是我叔叔拿去，帳戶不
    是我交出去的。印章也是我叔叔拿去」云云。其後於原審法
    院99年9月28日審理中先是辯稱：「我簿子沒有要交給『阿
    文』，是『阿文』威脅我，我在上班『阿文』直接去我公司
    找我，我意思是不要交給他，『阿文』說我朋友徐海森欠他
    錢，然後就去我家跟我拿簿子」云云，其後又稱：「是阿文
    去我家，我在上班，當時我太太跟我母親在家，他直接去我
    家要跟我拿簿子。結果我六點下班回家，我母親四點有打電
    話給我，我回家發現簿子已經不見了，我問我母親我簿子為
    何不見了，我母親說徐海森有來家裡，我後來就去問徐海森
    為何拿我簿子。是徐海森來拿我簿子，徐海森賣給阿文的」
    云云。被告先後所辯內容反覆不一，已有可疑，況被告僅空
    言辯稱：帳戶係遭他人強行取走云云，卻無任何報警處理或
    掛失止付之積極防免帳戶遭他人冒用之舉措，是其所辯上情
    顯難遽採。
  2.且上開被害人受騙匯款後不久，該等款項旋遭他人以金融卡
    提領一空，此有前揭銀行帳戶交易明細資料可佐，倘上開物
    品非被告同意交付他人使用而係遭他人強行取走，他人何以
    知悉該金融卡之密碼？對此被告雖又辯稱：「金融卡密碼因
    為我寫在一張紙放在簿子那邊，因為我記憶不好我怕我不記
    得，密碼是1122」云云（見原審99年8月18日準備程序筆錄
    ），惟查被告係成年人，有相當經歷智識，當知悉為免金融
    卡遭他人盜用，應盡量避免將密碼與金融卡併放一起，況被
    告於本院準備程序中對上開金融卡密碼記憶清楚，足見被告
    所稱怕忘記密碼才寫在紙上放在存摺旁云云，與事實不符。
  3.又被告鄧明憲於99年3 月19日警詢中已供承：「（問：你所
    開立之帳號053000000000000 、戶名：鄧明憲，於99年3 月
    18日，有被害人黃英宏遭詐騙所轉匯入新臺幣7680元，並已
    遭提領。另被害人胡心華遭詐騙所轉匯入新臺幣3190元，你
    是否知情？該筆款項是何人所提領？）我知情。應該是一名
    綽號蚊子的男子所提領的」、「我於99年3 月17日18時在彰
    化縣秀水鄉○○路與民生街口（統一超商）門口，將臺中銀
    行儲金簿及提款卡賣給綽號蚊子，金額為新臺幣4000元，但
    至今仍未拿到錢」、「綽號蚊子男子均自動與我聯絡，我們
    都用電話聯絡，蚊子電話號碼0000-000000 。於今天99年3
    月19日12時30分，約我至彰化縣秀水鄉○○路二段與民生街
    口（統一超商）前，將我郵局帳號000-00000000000001儲金
    簿與提款卡，交給一位業務（車手，即林有堂），言明要用
    新臺幣6000元向我買租用，我配合警方前往赴約，業務要來
    拿儲金簿與提款卡時被警方查獲」等語（見偵字第3024號卷
    第11-12頁）。而被告鄧明憲確於99年3月17日18時許，出現
    在彰化縣秀水鄉○○路與民生街口（統一超商）門口，並且
    坐上車牌號碼0181-JW號黑色馬自達自小客車【此車係由林
    有堂於99年3月17日16時20分起所租用，並由林芳池擔任連
    帶保證人，證人林有堂於本院審理時證述：伊係受「阿文」
    （自稱：林芳池）委託租賃該部車輛】，此有上開統一超商
    外之監視錄影翻拍照片、平順小客車租賃有限公司租車契約
    （牌照號碼0181-JW號）等件在卷可參（見偵字第3024號卷
    第154-156頁、第175頁）。被告於99年3月17日15時20分起
    與「阿文」所使用之0000-000000號電話聯絡後，「阿文」
    原本在臺中活動，於17時28分許才抵達彰化縣秀水鄉，18
    時0分被告搭上「阿文」前揭黑色馬自達自小客車後（見偵
    字第3024號卷第155頁），18時13分系爭金融卡在彰化縣秀
    水鄉○○街31號（統一超商）進行測試（見偵字第3024號卷
    第121頁），可知被告警詢所述其於99年3月17日18時許在彰
    化縣秀水鄉○○路與民生街口（統一超商）販售帳戶之事實
    ，應屬真實。又被告鄧明憲配合警員，與「阿文」男子聯繫
    出售郵局帳戶事宜後，於99年3月19日由林有堂出面在彰化
    縣秀水鄉○○路○段與民生街口（統一超商）前交易乙情，
    亦經證人林有堂證述屬實，並有卷附統一超商內之監視錄影
    翻拍照片（林有堂與鄧明憲一同進入超商測試，見偵字第
    3024號卷第157頁）及扣案之0000-000000號行動電話1支（
    含門號SIM卡1張）可資佐證。綜觀前述卷證資料所示，足見
    被告鄧明憲於上開99年3月19日警詢中之自白與事實相符，
    可以採信。
(四)、再衡以被告上開帳戶之存摺、金融卡（含密碼）苟確未經被
    告之同意而係遭他人所強行取走，則取得者理應可預期被告
    應會報警處理或隨時申請掛失止付，詐騙集團成員豈會在大
    費周章詐騙被害人後，指示其匯款至隨時可能因掛失而無法
    使用之帳戶內，而自陷於一方面無法提領所詐得金額以遂行
    犯罪目的，他方面又受有刑事偵緝危險之窘境？從而詐騙集
    團成員若非確定該帳戶所有人不會報警或掛失止付，以確定
    渠等能自由使用該帳戶提款、轉帳，當不致於以該帳戶從事
    犯罪，可知詐騙集團成員應不會使用來路不明未談妥交易之
    帳戶、或使用遭強行取走之帳戶，充為匯款工具。綜覈前述
    ，被告上開所辯，背於常情，應係事後卸責之詞，無足採信
    ，堪認上開帳戶係被告主動交付他人使用無訛。
(五)、被告已有2次販賣帳戶幫助詐欺之前科，且均判處罪刑確定
    ，竟仍將自己前開帳戶之存摺、金融卡（含密碼）提供予他
    人使用，足見被告於提供帳戶資料予他人時，主觀上已明確
    知悉他人取得其帳戶之存摺、金融卡、密碼後，該他人將自
    行或提供詐騙人士作為詐欺取財之用，被告有幫助詐欺犯意
    ，可以確定。
(六)、綜上所述，本案事證已臻明確，被告上開犯行洵堪認定，應
    予依法論科。
三、按刑法上之幫助犯，係指以幫助之意思，對於正犯資以助力
    ，而未參與實施犯罪之行為者而言。查被告單純提供上開帳
    戶予他人詐欺犯罪使用，並不等同於向被害人施以欺罔之詐
    術行為，且亦無證據證明被告參與本案詐欺取財犯行之構成
    要件行為，應僅得認定被告係基於幫助他人詐欺財物之犯意
    而為之，且其所為提供存摺、金融卡（含密碼）予他人之行
    為係屬詐欺取財罪構成要件以外之行為。是核被告鄧明憲所
    為，係犯刑法第30條第1項前段、刑法第339條第1項之幫助
    詐欺取財罪。被告幫助他人犯詐欺取財罪，為幫助犯，應依
    刑法第30條第2項規定按正犯之刑減輕之。又被告前因幫助
    詐欺（販賣帳戶）案件，經法判處有期徒刑4月（減刑為有
    期徒刑2月），業於98年11月10日執行完畢，有臺灣高等法
    院被告前案紀錄表在卷可憑，其於有期徒刑執行完畢後，5
    年內故意再犯本件有期徒刑以上之罪，為累犯，應依刑法第
    47條第1項之規定加重其刑，並依法先加重後減輕之。又臺
    灣彰化地方法院檢察署以99年度偵字第6477號移送併辦部分
    ，與本案已起訴部分係屬同一事實，本院自應併予審究。另
    被告有中度慢性精神障礙症狀，此有中華民國身心障礙手冊
    （中度慢性精神障礙）影本1紙（見原審卷第38頁），足見
    被告有精神障礙之情形，但其辨識行為違法或依其辨識而行
    為之能力，並無顯著減低之情形。
四、原審認被告幫助詐欺犯行，事證明確，對之判處罪刑，固非
    無見。但被告已有二次類似情節之幫助詐欺犯行，足認其主
    觀上已知悉其行為成立幫助詐欺犯行之直接故意，並非不確
    定故意。原審法院認被告為不確定故意，認事未洽。又財產
    犯罪是否情節嚴重，應以所詐欺之財物做為判斷認定之標準
    ，不能以社會上此種犯罪氾濫，層出不窮，據予重判。又偵
    查機關，應檢討改進偵查犯罪方法，打擊犯罪，增加破案比
    例。法院不能因犯罪人之行為，產生其他犯罪偵查不易之結
    果，做為重判犯罪行為人之依據。本件被告所幫助之詐欺正
    犯，其詐欺所得僅5萬5370元，雖為累犯，但原審量處有期
    徒刑八月，與一般詐欺罪正犯犯罪所得上百萬元、千萬元所
    量處之刑比較，顯不相當，原審有量刑過重之情形。被告上
    訴否認犯罪，指摘原審判決認事有誤，量刑過重，非全無理
    由。應由本院將原審判決撤銷改判。爰審酌被告有中度慢性
    精神障礙症狀，其本人所得僅四千元，及其智識程度、生活
    狀況、犯罪之動機、目的、手段，及其犯後之態度等一切情
    狀，量處如主文所示之刑，並諭知易科罰金之折算標準。至
    扣案之0000-000000號行動電話1支（含門號SIM卡1張）係屬
    證人林有堂所有，並非被告鄧明憲所有之物，業據證人林有
    堂於原審法院證述明確，爰不併予宣告沒收。
據上論斷，應依刑事訴訟法第369條第1項前段、第364條、第299
條第1項前段，刑法第30條第1項、第2項、第339條第1項、第47
條第1項，刑法施行法第1條之1第1項、第2項前段、第41條第1項
，判決如主文。
本案經檢察官卓春蓮到庭執行職務。
中    華    民    國    99    年    12    月    16    日
                  刑事第五庭    審判長法  官  趙春碧
                                      法  官  卓進仕
                                      法  官  林宜民
上列正本證明與原本無異。
不得上訴。
                                      書記官  陳文琴
中    華    民    國    99    年    12    月    16    日

司法院資訊處製作；財團法人民間司法改革基金會備份。
